臺灣臺南地方法院刑事判決　　　　　　 100年度訴緝字第51號
公　訴　人　臺灣臺南地方法院檢察署檢察官
被　　　告　謝明和
選任辯護人　蔡弘琳律師
　　　　　　蘇正信律師
　　　　　　蔡進欽律師
上列被告因違反毒品危害防制條例案件，經檢察官提起公訴（82
年度偵字第11009號），本院判決如下：
    主  文
本件免訴。
    理  由
壹、公訴意旨略以：被告謝明和於民國78年5 月間，意圖販賣而
    持有第一級毒品海洛因562.92公克，同年月19日，被告復前
    往泰國曼谷市，攜帶第一級毒品海洛因1,400 公克欲返回國
    內，惟於78年5 月21日為泰國警方緝獲。迄82年9 月22日，
    其持有之前述562.92公克海洛因，始為警在其位於臺南市○
    ○街36巷2 號住處起獲等語，因認被告係犯修正前肅清煙毒
    條例第7 條第1 項之意圖販賣而持有毒品罪嫌。
貳、本件公訴人認被告涉有上開意圖販賣而持有第一級毒品罪嫌
    ，無非係以：(一)、證人謝明添於警、偵訊之證述。(二)、駐泰
    國臺北經濟貿易辦事處82年12月3 日泰簽（82）字第1525號
    、84年4 月11日泰人（84）字第0359號函文各1 份。(三)、扣
    案之海洛因562.92公克等為其主要論據。經查：
一、證據能力部分：
(一)、按刑事訴訟法新制採改良式當事人進行主義，為保障被告防
    禦權及維護直接審理與言詞審理原則，刑事訴訟法第159 條
    第1 項規定：「被告以外之人於審判外之言詞或書面陳述，
    除法律有規定者外，不得作為證據。」酌採英美法之傳聞法
    則。復於第159 條之1 至第159 條之5 增設例外規定，以應
    實務需要，俾符實體真實發現之訴訟目的。是以，證人謝明
    添於警詢時之證述，係被告以外之人於審判外之陳述，且查
    無例外之情事，依上開規定，自不得作為證據，惟仍得以之
    作為彈劾證據之用。
(二)、按現行刑事訴訟法為保障被告之反對詰問權，排除具有虛偽
    危險性之傳聞證據，以求實體真實之發見，於該法第159 條
    第1 項明定被告以外之人於審判外之言詞或書面陳述，除法
    律有規定者外，不得作為證據。而刑事訴訟法第159 條之1
    至159 條之4 為傳聞法則之例外規定，被告以外之人於審判
    外之陳述，雖不符前4 條之規定，但經當事人於審判程序同
    意作為證據，法院審酌該言詞陳述或書面陳述作成時之情況
    ，認為適當者，亦得為證據；當事人、代理人或辯護人於法
    院調查證據時，知有第159 條第1 項不得為證據之情形，而
    未於言詞辯論終結前聲明異議者，視為有前項之同意，刑事
    訴訟法第159 條之5 定有明文。查本判決所引用之供述證據
    ，業據檢察官、被告及辯護人於準備程序時均不爭執證據能
    力，迄至言詞辯論終結前，亦未主張有刑事訴訟法第159 條
    第1 項不得為證據之情形，本院審酌該等證據作成時之情狀
    ，並無違法或不當等情形，認為以之作為本案之證據亦屬適
    當，依上開規定，自具有證據能力。另其餘非供述證據亦均
    經法定程序取得，無不得為證據之情形，自均有證據能力。
二、訊據被告堅決否認有何意圖販賣而持有第一級毒品之犯行，
    辯稱：扣案之海洛因係綽號「火燒」之朋友寄放的，伊並無
    販賣的意圖等語。經查：
(一)、按毒品危害防制條例所稱之「意圖販賣而持有」毒品罪，係
    指以非營利之目的而販入或因其他原因而持有毒品，其後始
    起意出售所持有之毒品以營利，且迄未著手賣出者而言。所
    謂意圖，乃犯罪構成之主觀違法要素，亦屬犯罪之成立要件
    ；行為人是否具有販賣之意圖而持有毒品，須以嚴格之證據
    證明之，亦即必須有相當之客觀事實，足以表徵其主觀意念
    之遂行性及確實性，始足當之。此之意圖販賣而持有毒品罪
    ，與同條例所稱之持有毒品罪，皆屬初始非以營利為目的而
    持有毒品為其基本犯罪事實；前者之罪乃後罪之特別規定，
    係以有販賣之意圖而持有為其加重處罰之條件，均為法律規
    定應予評價處罰者，即令法律上之規範評價輕重容有不同，
    於訴訟法上仍不失為同一性之犯罪事實，故起訴之基本事實
    如為持有毒品之犯行，法院認定之事實又未軼出上開範圍，
    自應就其持有毒品之犯行予以審理，併有同一行為禁止為重
    覆刑罰評價之適用（最高法院96年度台上字第1772號判決意
    旨參照）。
(二)、本件被告於78年5 月19日出境至泰國曼谷市，嗣因攜帶第一
    級毒品海洛因1,400 公克欲返國，於同年月21日為泰國警方
    緝獲並判處終身監禁，迄82年間為警在其家人位於臺南市○
    ○街36巷2 號住處1 樓神明櫃內起獲第一級毒品海洛因562.
    92公克等情，業據證人即被告兄長謝明添於82年9 月23日、
    同年10月27日偵查中證稱：謝明和於78年在泰國監獄服刑一
    直到現在，扣案之16包海洛因可能是謝明和留下來的放在舊
    箱子，沒人發現；這些東西以塑膠袋包裝，放在佛堂櫃子裡
    等語明確（見偵卷第14至15、30至31頁）；證人即查獲警員
    賴勝雄、劉明欽於82年10月15日偵查中證稱：線民打電話密
    報而查獲謝明添身上持有毒品，伊等在謝明添家神桌下之塑
    膠袋內查到扣案之海洛因的，外觀上看來，紙箱及塑膠袋均
    很乾淨，沒有灰塵，箱子是放在神桌下之櫥子內；大新街36
    巷2 號是謝明添母親及侄子居住，謝某（指謝明添）不常住
    那邊等語甚明（見偵卷第19至20頁），並據被告於本院羈押
    、準備程序及審理時均供承：扣案之海洛因是朋友「火燒」
    在伊去泰國前約1 個月寄放的，係由「火燒」親自將海洛因
    放在伊住處1 樓神櫃內，當時「火燒」沒說什麼，只說放一
    下；「火燒」就是「阿浪」，伊稱呼「火燒」為「浪哥」等
    語綦詳（見本院卷第17至19、47頁反面、72至74頁）。
(三)、又扣案白粉檢品一袋經送請法務部調查局鑑驗結果，確係第
    一級毒品海洛因，淨重為562.92公克、純度25.13%、純質淨
    重為141.46公克等情，有該局檢鑑通知書1 份在卷可考（見
    偵卷第42頁），上述鑑驗結果，係檢驗機關本於專業知識及
    以精密儀器或科學檢驗方法所得之結論，自可憑信。此外，
    復有中華民國臺灣地區出入境申請書、被告之出入境紀錄、
    內政部警政署刑事警察局82年12月17日（82）刑際字第9311
    1 號函檢送駐泰國臺北經濟貿易辦事處82年12月3 日泰簽（
    82）字第1525號函及駐泰國臺北經濟貿易辦事處84年4 月11
    日泰人（84）字第0359號函附被告於泰國被捕新聞、泰國警
    方調查報告及譯文各1 份暨查獲現場紀錄照片2 幀在卷可證
    （見臺南市警察局第一分局卷第5 頁、偵卷第46至50、65至
    71頁 ）。
(四)、觀之被告與證人謝明添、賴勝雄之上開供述，不論就本件查
    獲第一級毒品海洛因之內、外包裝，或係海洛因之放置處所
    等重要細節，互核均屬相符，尚無齟齬之處，被告前開供述
    當可憑採。雖依卷附被告戶籍謄本觀之，被告於78年間出境
    泰國前係住居在臺南市○○街101 巷36號，且依被告上開供
    述，綽號「火燒」之人係在78年5 月19日伊出國前1 個月將
    扣案海洛因持至其大武街住處寄放，而與本件查獲第一級毒
    品海洛因之所在地即臺南市○○街36巷2 號並不相同。然依
    被告前揭所述，當時扣案之海洛因係放置在大武街住處樓下
    神明櫃內等語，再參以證人謝明添於本院審理時證稱：查獲
    地點即大新街住處1 樓神壇是私人壇，可供當地人參拜的私
    人廟，扣案毒品即放在神明壇櫃子裡面等語（見本院卷第71
    頁反面），準此，查獲放置扣案之第一級毒品海洛因之神明
    櫃，既係被告家人所設私人壇之佛櫃，則迄至82年間被告家
    人舉家遷入大新街住處時，一併將該放置海洛因毒品之神明
    櫃搬至新居即大新街住處，核當與常情無違，自難憑此即否
    定被告首揭供述之憑信性。是以，本件起獲之第一級毒品海
    洛因562.92公克，確係被告於78年5 月19日出境泰國前所持
    有之毒品，應堪認定。
(五)、至證人謝明添於警詢時固證稱：警方查獲之海洛因毒品是被
    告自泰國走私進來放在家裡的云云。惟證人謝明添業於偵查
    中證稱：扣案之16包海洛因「可能」是被告留下來放在舊箱
    子沒人發現的等語（見偵卷第14頁反面）、本院審理時證稱
    ：當時因為伊家很多人出入，伊也不知道毒品是不是被告的
    ，且被告已經被泰國判100 年，所以就推給被告等語明確（
    見本院卷第70頁反面）。是證人謝明添前後證述既不相符，
    且警詢之供述亦屬其個人推測之詞，當非可採。況依卷附被
    告之出入境紀錄所示，被告僅有1 次即78年5 月19日自中正
    機場出境至泰國曼谷市，前並無任何出境之紀錄，而被告該
    次出境泰國後即在泰國遭捕入監服刑22年，迄至100 年7 月
    22日遣送回國即遭緝獲等情，此有被告100 年7 月22日調查
    筆錄、查捕逃犯作業查詢報表、內政部警政署航空警察局執
    行拘提逮捕告知本人通知書、內政部警政署航空警察局執行
    拘提逮捕告知朋友通知書各1 份在卷可佐（見本院卷第5 至
    6 、8 至9 頁），是被告前於78年5 月19日之前既未曾出國
    ，則其豈能於該日之前自泰國攜帶扣案之海洛因入境臺灣，
    甚而將之藏放在大武街住處？由此益徵證人謝明添上開警詢
    所證，顯屬無稽，被告確實係受人寄託而持有扣案之海洛因
    無誤。
(六)、雖公訴人另稱：扣案之海洛因數量甚鉅，價額亦高，倘確有
    「火燒」者，何以「火燒」均未積極取回，則是否有「火燒
    」此人存在實屬可疑；再被告本身係有施用毒品之人，對於
    扣案之海洛因數量高達13兩之多，當可認知該等海洛因毒品
    是要供販賣之用，縱令有「火燒」之人，被告亦與之有共犯
    關係，而具意圖販賣而持有毒品罪，或係幫助「火燒」意圖
    販賣而持有毒品罪云云。然查：
１、駐泰國臺北經濟貿易辦事處受內政部警政署刑事警察局囑託
    ，於82年12月1 日派遣人員至泰國BANG KWANG監獄與被告面
    談，而被告於該次面談中確曾透露其在臺時欲將白粉13兩多
    交予綽號「火燒」者，惟因其赴泰行期已定，即將該批貨置
    於家中，託其女友李白燕以行動電話聯絡「火燒」，並俟「
    火燒」前往領取時交予，其兄謝明添實際上並未捲入本案，
    全係其個人所為等語，此有上揭駐泰國臺北經濟貿易辦事處
    82 年12 月3 日泰簽（82）字第1525號函在卷可憑（見偵卷
    第49 至50 頁），參以被告當時人係在泰國監獄服刑，對於
    國內檢、警之偵查方向、內容，應無所知悉，且被告當時既
    已在泰國遭判處終身監禁，而當時中泰雙方並未簽訂引渡條
    約，並無法辦理引渡被告回國受審之可能，此有外交部85年
    3 月13 日 外（85）亞太二字第8503003769號函在卷可考，
    是依當時吾國與泰國間之司法互助關係，被告能否遣返回國
    實乃遙遙無期，則其對於本件扣案之海洛因究係自己所有或
    「火燒」寄放一節，當無故為隱匿或避重就輕而為不實陳述
    之必要。況倘確無綽號「火燒」之人，何以被告於上開面談
    中會明確指出係託其女友李白燕聯絡「火燒」取回扣案之海
    洛因，而非含糊籠統指稱係託某姓名、年籍不詳，綽號○○
    之幽靈人士，致檢警有傳訊被告女友李白燕以究明實情之途
    徑，由此益見扣案之第一級毒品海洛因確係「火燒」委託被
    告寄放而持有之。
２、又扣案之第一級毒品海洛因固重達562.92公克、純度有25.1
    3%、純質淨重達141.46公克，價值不菲，衡情，綽號「火燒
    」之人當無棄之不理之可能，惟被告於泰國因攜帶大量海洛
    因毒品被捕後，除泰國曼谷新聞報導外，吾國媒體對此國人
    在海外涉犯重大案件當無不加以報導之理，則「火燒」值此
    敏感時刻是否膽敢立即前往被告住處或以其他方式取回寄放
    之海洛因毒品，而無懼可能遭檢、警緝獲之風險，亦非無疑
    。況被告家人於被告出境泰國2 個月後之78年7 月20日已舉
    家遷移他處，迨「火燒」認被告攜帶毒品事件已平息時，綽
    號「火燒」之人是否還能查知被告家人確實住處，並能順利
    取回所寄放之海洛因毒品，均有疑義。是公訴人逕以「火燒
    」未取回扣案之海洛因，即認定「火燒」係虛構人物，扣案
    之海洛因應屬被告所有云云，實有速斷之嫌。此外，遍查全
    案卷證資料，復無任何扣案海洛因係屬被告所有之積極證據
    ，則被告上開辯稱：係因「火燒」寄放而持有扣案海洛因等
    語，尚非無據。
３、綜上，扣案之第一級毒品海洛因既係「火燒」所有，且價值
    甚高，倘被告為貪圖不法利益，而未徵得「火燒」同意即任
    意販賣，衡之常情，或有惹來殺身之禍之可能，被告當時已
    係25歲之成年人，且依證人即被告之姐宋謝玉花於偵查中所
    證，被告係做生意的等語（見偵卷第16頁），對此販賣他人
    所有毒品之黑吃黑行徑，當可能引來殺機，應知之甚詳。是
    扣案之海洛因毒品既非被告所有，被告當無存有販賣之意圖
    。況本案除扣案之海洛因毒品數量甚鉅外，亦查無任何客觀
    事實，足以表徵被告有何販賣扣案海洛因毒品之主觀意念，
    尚難據此即認定被告係意圖販賣而持有海洛因毒品。雖公訴
    人另以：「火燒」寄放之海洛因數量甚鉅，被告應有幫助「
    火燒」意圖販賣而持有海洛因毒品，然持有毒品之原因容有
    多端，並非僅有販賣一途，且被告受「火燒」委託時，綽號
    「火燒」之人並未多說什麼，只有說放一下等情，已詳如前
    述，則被告當時受「火燒」委託而持有扣案海洛因，其主觀
    上應僅有受託寄藏之意思，尚不能因扣案海洛因毒品之數量
    ，即擴張被告當時主觀之意念，進而推論被告係基於幫助「
    火燒」意圖販賣而持有海洛因。是公訴人此部分所指，尚非
    有據，尚難遽採。從而，本件既無證據證明被告係意圖販賣
    而持有第一級毒品海洛因，則公訴人以修正前之肅清煙毒條
    例第7 條第1 項之意圖販賣而持有毒品罪起訴，容有未洽，
    惟起訴之社會基本事實相同，爰依法變更起訴法條為87年5
    月20日修正之毒品危害防制條例第11第1 項之持有第一級毒
    品罪（理由詳如後述部分）。
、按行為後法律有變更者，適用行為時之法律。但行為後之法
    律有利於行為人者，適用最有利於行為人之法律，刑法第2
    條第1 項定有明文。查被告行為後，肅清煙毒條例於81年7
    月27日修正，繼於87年5 月20日修正公布，其法規名稱改為
    毒品危害防制條例，並於同年月22日生效（嗣又於92年7 月
    9 日修正、97年4 月30日修正、98年5 月20日修正、99年11
    月24日修正）。又海洛因原屬肅清煙毒條例第2 條所規定毒
    品，並於同條例第10條第1 項規定：「持有毒品或鴉片者，
    處二年以上五年以下有期徒刑。」；而87年5 月22日修正公
    布之毒品危害防制條例，就持有第一級毒品海洛因毒品犯行
    ，則於該條例第11條第1 項規定：「持有第一級毒品者，處
    三年以下有期徒刑、拘役或新臺幣五萬元以下罰金。」，嗣
    於92年7 月9 日修正之毒品危害防制條例第11條第1 項、第
    5 項分別規定：「持有第一級毒品，處三年以下有期徒刑、
    拘役或新臺幣五萬元以下罰金。」、「持有毒品達一定數量
    者，加重其刑至二分之一，其標準由行政院定。」、於98年
    5 月20日修正之毒品危害防制條例第11 條 第1 項、第3 項
    則分別規定：「持有第一級毒品者，處三年以下有期徒刑、
    拘役或新臺幣五萬元以下罰金。」、「持有第一級毒品純質
    淨重10公克以上者，處一年以上七年以下有期徒刑，得併科
    新臺幣一百萬元以下罰金。」，是比較上開法律之規定，以
    87年5 月22日修正施行之法律最有利於被告，依刑法第2 條
    第1 項但書規定，自應適用最有利於上訴人之中間法。
肆、另按時效完成者，應諭知免訴之判決，刑事訴訟法第302 條
    第2 款定有明文。又被告行為後，刑法第2 條、第80條、第
    83條之規定，業於94年2 月2 日修正公佈，並於95年7 月1
    日施行。其修正後刑法第2 條第1 項規定：「行為後法律有
    變更者，適用行為時之法律，但行為後之法律有利於行為人
    者，適用最有利於行為人之法律」。而刑法施行法第8 條之
    1 復規定：「於中華民國94年1 月7 日刑法修正施行前，其
    追訴權或行刑權時效已進行而未完成者，比較修正前後之條
    文，適用最有利於行為人之規定」。查被告行為後，追訴權
    開始進行，惟時效完成前，刑法業已修正施行，其所涉犯之
    87年5 月22日修正施行之毒品危害防制條例第11條第1 項之
    罪，其法定最高本刑為3 年，依修正前刑法第80條第1 項第
    2 款規定，該罪之追訴權時效為10年，而修正後則增長為25
    年，比較新舊法結果，以修正前之規定較有利於被告，依前
    開法條規定，自應適用修正前之刑法第80條第1 項第2 款規
    定計算追訴權時效期間；而關於時效之停止進行及其期間之
    計算，亦應一體適用修正前刑法第83條之規定，合先敘明。
伍、另按追訴權時效期間，自犯罪成立之日起算，但犯罪行為有
    連續或繼續之狀態者，自行為終了之日起算，而不知日者以
    當月15日為準。經查，本件被告謝明和所犯持有第一級毒品
    罪，依起訴書犯罪事實所載之持有時間係78年5 月間，是被
    告犯罪成立時間應視為78年5 月15日。而該案經臺灣臺南地
    方法院檢察署檢察官於82年9 月24日實施偵查，並於84年6
    月24日提起公訴，且於84年7 月13日繫屬本院，嗣被告因傳
    、拘無著，經本院於86年7 月15日發佈通緝等情，業據本院
    調取84年度訴字第1086號案卷全卷核閱無誤，是本件審判程
    序因被告通緝致不能繼續而停止，應堪認定。而被告所犯上
    開持有第一級毒品罪之追訴權時效期間，依修正前刑法第80
    條第1 項第1 款規定為10年，已如前述，則依修正前刑法第
    83條第1 項、第3 項規定及參照司法院29年院字第1963號解
    釋，本案追訴權之時效期間應加計因通緝而停止之2 年6 月
    期間，共計12年6 月。再依大法官會議釋字第138 號解釋意
    旨，追訴權時效於實施偵查起訴即不生時效進行之問題。因
    此，被告所犯上開罪嫌於82年9 月24日經臺灣臺南地方法院
    檢察署檢察官實施偵查起至本院發佈通緝之86年7 月15日止
    共3 年9 月又22日，追訴權時效尚不進行。是本件被告自犯
    罪成立日之78年5 月15日起算，加計上開追訴權時效期間12
    年6 月及實施偵查、審判之停止期間3 年9 月又22日，並扣
    除檢察官於84年6 月24日起訴至案件於84年7 月13日繫屬本
    院之期間20日，本案追訴權時效應於94年8 月17日完成。依
    此，被告所犯之罪既已罹於時效，依照首揭規定，應逕為諭
    知免訴之判決。
據上論斷，應依刑事訴訟法第302 條第2 款，判決如主文。
本案經檢察官詹尚晃到庭執行職務。
中    華    民    國   100    年    9     月    1     日
                  刑事第十庭  審判長法  官  張瑛宗
                                    法  官  羅郁棣
                                    法  官  蘇碧珠
以上正本證明與原本無異。
如不服本判決應於收受本判後10日內向本院提出上訴書狀，並應
敘述具體理由。其未敘述上訴理由者，應於上訴期間屆滿後20日
內向本院補提理由書狀（均須按他造當事人之人數附繕本）「切
勿逕送上級法院」。
                                    書記官  許哲萍
中    華    民    國   100    年    9     月    1     日